【裁判字號】    92,上訴,88
【裁判日期】    920320
【裁判案由】    違反山坡地保育利用條例
【裁判全文】
臺灣高等法院臺中分院刑事判決                      九十二年度上訴字第八八號
    上  訴  人
    即  被  告  甲○○
    選任辯護人  李莉卿
右上訴人因違反山坡地保育利用條例案件，不服臺灣南投地方法院九十一年度訴字第
一四五號中華民國九十一年十一月二十八日第一審判決（起訴案號：臺灣南投地方法
院檢察署八十九年度偵字第四二九九號），提起上訴，本院判決如左：
      主  文
原判決撤銷。
甲○○違反擅自占用公有山坡地之規定，處有期徒刑陸月，如易科罰金以新台幣玖佰
元（即銀元佰元）折算壹日。坐落南投縣仁愛鄉○○段一九六一號土地內如附圖斜
線Ａ所示道路上之排水溝及擋土牆均沒收。
      事  實
一、甲○○為南投縣埔里鎮靈巖山寺之當家師父，綜理該寺內之庶務，因該寺於民國
    （下同）八十八年一月間左右，在南投縣仁愛鄉○○段一九八五、一九八六、一
    九五九號土地上設置分院時，其知悉坐落南投縣仁愛鄉○○段一九六一地號國有
    林地，已於八十六年間經行政院核定，並經臺灣省政府公告列入山坡地保育利用
    條例所定之山坡地範圍，不得擅自占用；詎其因防止該分院後方之山坡土石遇水
    滑落，且為將山坡上之水得以順利排下，以免危害該分院內之人員，而基於意圖
    為靈巖山寺之不法利益，雇用不知情之工作人員，將上開國有土地上如附圖斜線
    所示之位置上之不詳種類林木四株砍除（毀損部分未據告訴），並挖走該位置上
    之土石，而在上開土地附圖Ａ所示之位置設置排水溝及擋土牆予以擅自占用。
二、案經丁○○向臺灣南投地方法院檢察署檢察官告發而偵查起訴。
      理  由
一、訊之被告甲○○固坦承於前揭南投縣仁愛鄉○○段一九六一地號國有林地，從事
    開發整地及設置工作物等情無訛，然矢口否認有何違反山坡地保育利用條例及森
    林法擅自占用之犯行，並辯稱：該筆土地與同段一九五九號土地相鄰，而伊是依
    照同段一九五九號土地前手丙○○之指界，路下方是我們的云云。經查：
１、查南投縣仁愛鄉○○段一九六一號土地業經行政院於八十六年七月三十一日以台
    八十六農三○八二四號函核定，並由臺灣省政府以八十六年十月八日八六府農水
    字第一六八八六七號公告，列為山坡地保育利用條例規定之山坡地範圍，此有南
    投縣政府九十年一月五日八九投府農水字第八九一九九八六七號函檢送之公告相
    關資料附於臺灣南投地方法院檢察署八十九年度偵字第四二九九號卷可按。又上
    開土地為國有山坡地，有土地登記簿謄本、地籍圖謄本在卷可稽，並經檢察官至
    現場勘驗及囑託南投縣埔里地政事務所派員測量無訛，亦有勘驗筆錄及實測位置
    圖謄本附於該署八十九年度他字第二八五號卷可憑。而其上排水溝及擋土牆等工
    作物之設置時間，又經被告於偵查中及原審調查、審理中供述綦詳，核與告發人
    丁○○於偵查中及原審調查、審理中陳述明確，被告擅自占用公有山坡地之行為
    至為明確。
２、又本件被告所設置排水溝及擋土牆予以占用之前開國有土地，係原住民保留地，
    被告未經取得管理機關行政院原住民委員會授權，有該委員會九十年二月五日台
    （九十）原民中字第九○二六九三五號函附在本院卷可稽。被告雖辯稱所使用之
    上開土地，原係依前手丙○○之指界，在路下有使用權之部分沿山坡開挖設置工
    作物云云；惟查證人丙○○將其合法使用，而與南投縣仁愛鄉○○段一九六一號
    土地相鄰之同段一九五九號土地使用權轉讓給靈巖山寺時，固係與被告洽談，並
    先後用陳清耀、蘇晉毅為受讓名義人一情，雖據被告供明在卷，且經證人丙○○
    、陳清耀、蘇晉毅於原審證述屬實，並有被告提出之地上物及耕作權讓渡契約書
    、切結書影本等件附卷可證。然查南投縣仁愛鄉○○段一九六一號土地，歷年來
    並無民眾承租資料可查，業經行政院原住民委員會前開覆函明，則丙○○是否
    確曾使用該筆土地，並非無疑；且證人丙○○於原審勘驗現場時，亦僅大略以地
    籍圖指證其讓與使用之範圍，且證述現場情況已與昔日不符，並於本院調查時到
    庭證稱：「這條路並非我開，是之前就有的，ＲＣ路也不是我開的，那是以前產
    業道路，採茶用的」等語（詳見本院審理卷第六十二頁），故就被告使用範圍與
    證人原使用之土地範圍，是否一致，並無法明確查悉，故證人丙○○應僅轉讓該
    自己合法使用之土地，其證詞並不足以證明被告逾越合法使用土地之部分係源於
    證人丙○○之指界。況且被告既供述其當初受讓上開一九五九號土地時，係以斜
    坡旁之小路為界，斜坡上即非受讓之範圍一節，而徵之其於偵查中已自承其因設
    置排水溝及擋土牆之需要，而剷除該路旁斜坡處即該筆國有土地上之樹木四株及
    挖除該處土石等情，可知，被告於雇工挖除附圖斜線所示之土石及樹木時，已知
    悉該處土地並非在所受讓之範圍內已明，從而其上開辯解即不可採信。此外復有
    南投縣政府違反水土保持法案件處分書、現場照片附卷及勘驗現場錄影帶扣案可
    稽，本案事證明確，被告犯行已堪認定。
二、辨護意旨略以：本件山坡地保育利用條例第三十四條第一項保護之法益為山坡地
    保育以防制水土流失等災害、保護自然生態景觀、涵養水源等水土保持處理維護
    ，並為經濟有效利用之「公共法益」，是應以未經土地所有人之同意而擅自墾殖
    、占用或開發、經營或使用為必要，如租賃或得所有權人之同意，或對該山坡地
    ，有正當使用權源時，縱違反約定使用方法，亦與擅自之使用要件不符。且原審
    認定「詎其因防止該分院後方之山坡土石遇水滑落，且為將山坡上之水得以順利
    排下，以免危害該分院內之人員」，亦已認定被告設置排水溝、擋土牆之原因，
    係為公益而非個人利益，原審認此公益為不法利益，其認事用法顯有不當，且證
    人乙○○及丙○○之證述，更足證被告有何主觀之犯意。且縱本件有些微工作物
    座落於一九六一地號土地，亦僅屬於山坡地保育利用條例第二十五條之之超限使
  用。認被告並未涉有本件犯行。惟查：
１、按被告固為因防止該分院後方之山坡土石遇水滑落，且為將山坡上之水得以順利
    排下，以免危害該分院內之人員，而設置排水溝及擋土牆，惟其對於山坡地施工
    及程序及施工範圍應限於其有正當權源及向主管機關申請許可且須在可使用之範
    圍內為之，雖被告確係防止該分院後方之山坡土石遇水滑落，且為將山坡上之水
    得以順利排下，以免危害該分院內之人員，詎被告竟未此圖，而擅自雇用不知情
    之工作人員，將上開國有土地上如附圖斜線所示之位置上之不詳種類林木四株砍
    除，並挖走該位置上之土石，且將部分排水溝及擋土牆設置於座落一九六一地號
    土地，雖被告確係防止該分院後方之山坡土石遇水滑落，且為將山坡上之水得以
    順利排下，以免危害該分院內之人員，惟其業已逾其土地之範圍，且未經申請以
    砍樹及挖走土石之方式設置排水溝及擋土牆，即難認其無意圖為靈巖山寺之不法
    利益而擅自占用。
２、又山坡地保育利用條例第二十五條係規定山坡地超限利用者，由直轄市或縣（市
    ）主管機關通知土地經營人、使用人或所有人限期改正；屆期不改正者，依第三
    十五條之規定處罰，並得依下列規定處理︰一放租、放領或登記耕作權之山坡地
    屬於公有者，終止或撤銷其承租、承領或耕作權，收回土地，另行處理；其為放
    領地者，已繳之地價，不予發還。二借用或撥用之山坡地屬於公有者，由原所有
    或管理機關收回。三山坡地為私有者，停止其使用。前項各款土地之地上物，由
    經營人、使用人或所有人依限收割或處理；屆期不為者，主管機關得逕行清除，
    不予補償。」，其所謂超限利用並非指超越並占用他人土地而加以利用，而係指
    利用該土地之方法超越許可範圍而言，按未經他人同意，占用他人土地，可能涉
    有竊佔等其他刑責，並非所謂山坡地保育利用條例第二十五條之超限利用至明。
    辯護人意旨認被告占用他人土地係屬超限利用，顯有誤會，併予敘明。
三、被告占用國有山坡地設置排水溝及擋土牆，即包含竊占之行為，均為刑法第三百
    二十條第二項竊佔罪之特別規定，且山坡地保育利用條例第三十四條第一項又為
    森林法第五十一條第一項之特別規定，是基於法律競合關係，應衹得擇一法則論
    處，方與法旨相合，故核被告甲○○所為，係犯山坡地保育利用條例第三十四條
    第一項之罪。公訴人認被告之上揭行為，係犯森林法第五十一條第一項及山坡地
    保育利用條例第三十四條第一項之罪名，為想像競合犯，應依刑法第五十五條之
    規定，請求從一重處斷，顯有違誤。原審判決認被告甲○○罪證明確，予以論罪
    科刑，固非無見，惟按、山坡地保育利用條例第十條、第三十四條之規定，業
    於八十七年一月七日由總統以（８７）華總（一）義字第８６００２８４２０號
    令修正公布，原條文由「第十條：『左列經營或使用山坡地人，於其經營或使用
    範圍內，應實施水土保持處理與維護：一、宜農、牧地之經營或使用人。二、宜
    林地之經營、使用或採伐人。三、水庫修建、養護人。四、道路修建、養護人。
    五、探礦、採礦或採取土、石之礦業權人、經營人或土、石採取人。六、建築用
    地之開發人、起造人、承造人、使用人或管理人。七、遊憩用地之經營或管理人
    。八、墳墓用地之經營或管理人。九、其他經營或使用山坡地之人』、第三十四
    條：「在公有或他人山坡地內，擅自墾殖或設置工作物者，處六月以上五年以下
    有期徒刑，得併科三萬元以下罰金。前項之未遂犯罰之。犯本條之罪者，其墾殖
    物及工作物沒收之。」，修正為第十條：「在公有或他人山坡地內，不得擅自墾
    殖、占用或從事前條第一款至第九款之開發、經營或使用。」、第三十四條：「
    違反第十條規定者，處六月以上五年以下有期徒刑，得併科新台幣六十萬元以下
    罰金。前項情形致釀成災害者，加重其刑至二分之一；因而致人於死者，處五年
    以上十二年以下有期徒刑，得併科新台幣一百萬元以下罰金；致重傷者，處三年
    以上十年以下有期徒刑，得併科新台幣八十萬元以下罰金。因過失犯第一項之罪
    致釀成災害者，處一年以下有期徒刑，得併科新台幣六十萬元以下罰金。第一項
    未遂犯罰之。犯本條之罪者，其墾殖物、工作物、施工材料及所使用之機具沒收
    之。」，修正後就擅自設置工作物，並未設有處罰之規定，被告行為時之八十八
    年一月間，上開山坡地保育利用條例第十條、第三十四條之規定，既已修正，原
    審竟仍適用修正前之山坡地保育利用條例第十條、第三十四條之規定，認被告在
    公有山坡地內，擅設置工作物，予以論罪科刑，顯有未洽。、又原審判決認被
    告前未曾受有期徒刑以上刑之宣告，其因一時失慮，偶罹刑典，事後已坦承犯行
    ，深具悔意，經此刑之宣告後，應知警惕而無再犯之虞，而認暫不執行其刑為當
    ，予以宣告緩刑，惟查被告另於九十年十一月間起未經主管機關同意擅自墾植、
    占用臺東縣東河號那界段第三三、三四、三五、四一、四二、四三、四四、四五
    、四六、四七、四八、四九、五十號土地，而涉嫌違反山坡地保育利用條例案件
    ，經臺灣臺東地方法院檢察署於九十二年一月十七日以九十一年度偵字第一八九
    五號案起訴在案，現由臺灣臺東地方法院審理中，有該案起訴書及本院被告全國
    前案紀錄表一份在卷可稽，顯不宜宣告緩刑。被告上訴以其並無擅自占用之犯意
    ，指摘原審判決不當，雖無理由，惟原審判決既有上開可議之處，自應由本院予
    以撤銷改判。爰審酌被告前尚無犯罪紀錄，素行尚佳，有臺灣高等法院被告全國
    前案紀錄表一份在卷可稽，其犯罪之動機、目的係為防止山坡之土石滑落，避免
    該靈巖山寺分院淹水，發生危險、生活狀況、智識程度，而其開挖處所水土保持
    結果至目前尚穩定未發現有土石流失現象，無致生公共危險之虞一節，亦據南投
    縣政府水土保持課人員乙○○證述明確（詳見本院審理卷第六十三頁），並有南
    投縣政府八十九年九月五日八九投府農水字第八九一三七六○八號函附於上開八
    十九年度他字第二八五號偵查卷可稽，犯罪所生之危害尚輕，及犯罪後坦承有占
    用，並與告發人調解，給付告發人新台幣一百萬元一節，亦為告發人所不否認，
    並有調解書影本一件附本院卷可考，態度良好等一切情狀，量處被告有期徒刑陸
    月。又被告行為後刑法第四十一條，業經修正，於九十年一月十四日經總統公布
    施行，其第四十一條第一項前段修正為「犯最重本刑為五年以下有期徒刑以下之
    刑之罪，而受六個月以下有期徒刑或拘役之宣告，因身體、教育、職業、家庭之
    關係或其他正當事由，執行顯有困難者，得以一元以上三元以下折算一日，易科
    罰金。」比較新舊法，以新法較有利於被告，依刑法第二條第一項前段及前開修
    正後之刑法第四十一條第一項前段之規定諭知易科罰金折算之標準，以示懲儆。
    又被告另涉嫌前開違反山坡地保育利用條例案件，經臺灣臺東地方法院檢察署於
    九十二年一月十七日以九十一年度偵字第一八九五號案起訴在案，顯不宜宣告緩
    刑，附予敘明。至坐落南投縣仁愛鄉○○段一九六一號土地內如附圖斜線Ａ所示
    道路上之排水溝及擋土牆，係被告供本件犯罪所用之工作物，應依山坡地保育利
    用條例第三十四條第五項之規定宣告沒收，併此敘明。
四、另原審法院檢察署檢察官公訴意旨另認被告在南投縣仁愛鄉○○段一九八五、一
    九八六及一九五九號土地上興建寺廟、舖設道路，亦涉犯山坡地保育利用條例及
    森林法罪嫌云云。惟查：
１、按犯罪事實，應依證據認定之，無證據不得推定其犯罪事實，刑事訴訟法第一百
    五十四條定有明文。又事實之認定，應依證據，如未能發現相當證據，或證據不
    足以證明，自不能以推測或擬制之方法，以為裁判基礎。再認定不利於被告之事
    實，須依積極證據，苟積極證據不足為不利於被告事實之認定時，即應為有利於
    被告之認定，更不必有何有利之證據，最高法院著有四十年台上字第八六號、三
    十年上字第八一六號判例可稽。又按山坡地保育利用條例第三十四條第一項之擅
    自墾殖或設置工作物，必以無正當權源而在公有或他人山坡地上擅自墾殖或設置
    工作物，始得成立，如已得所有人之同意，或其他原因對該山坡地有正當使用權
    源時，縱違反約定使用方法而設置工作物，亦與「擅自」之要件不符，如山坡地
    經營或承租人僅因「未經所有人同意」逾越約定使用方法超限利用而為設置工作
    物或墾殖時，即遽依該條規定論斷，顯與該條例之立法意旨有違，此觀該條例第
    十六條、第二十五條、第三十五條對超限利用之規定自明，最高法院著有八十四
    年度台上字第三六七四號判決可參。而森林法第五十一條亦應做相同之解釋自明
    。
２、訊據被告甲○○對施工前未經主管機關核准，亦未先擬具水土保持計劃書送請主
    管機關核定等情坦承不諱，然陳稱：伊為靈巖山寺之當家師父，而上開三筆土地
    靈巖山寺有使用權等語。經查：
    (1)本件南投縣仁愛鄉○○段一九五九、一九八五、一九八六號三筆土地業經行政
      院於八十六年七月三十一日以台八十六農三○八二四號函核定，並由臺灣省政
      府以八十六年十月八日八六府農水字第一六八八六七號公告，列為山坡地保育
      利用條例規定之山坡地範圍，此有上開卷附之南投縣政府九十年一月五日八九
      投府農水字第八九一九九八六七號函檢送之公告相關資料可考。又被告原為靈
      巖山寺之當家師父，且上開仁愛鄉○○段一九八五號土地所有權人為靈巖山寺
      ，同段一九八六號土地所有權人亦為靈巖山寺，然登記於該寺之出家師父陳清
      耀名下，至同段一九五九號係國有土地，係原使用權人丙○○將土地使用權轉
      讓給靈巖山寺時，先後用陳清耀、蘇晉毅為受讓名義人等情，業據被告供明在
      卷，且經證人丙○○、陳清耀、蘇晉毅於原審證述屬實，並有被告所有權狀影
      本、土地登記簿謄本及被告提出之地上物及耕作權讓渡契約書、切結書影本等
      件附卷可證。是以被告既綜理靈巖山寺之庶務，其使用上開三筆土地亦具有有
      正當的權源，自與山坡地保育利用條例第三十四條第一項之擅自墾殖或設置工
      作物，必以無正當權源而在公有或他人山坡地上擅自墾殖或占用大相逕庭，即
      被告既已得所有人之同意，或其他原因對該山坡地有正當使用權源，縱違反使
      用方法而墾殖或占用，亦與「擅自」之要件不符，自無從認定被告本部分涉有
      原審法院檢察署檢察官所指之違反山坡地保育利用條例第三十四條第一項之罪
      及森林法第五十一條第一項犯行。
    (2)雖被告並未觸犯山坡地保育利用條例及森林法之罪，已如前述，然原審法院檢
      察署檢察官起訴之事實，並未明顯區分被告有無正當權源在系爭土坡地為開挖
      整地及建擋土牆之行為，惟既已論及被告係在山坡地上為開挖整地，並以水泥
      建造擋土牆等情，則其起訴之範圍，自應包括有正當權源使用及無正當權源而
      在系爭山坡地為開挖整地，並以水泥建造擋土牆等二種情形。又被告既有正當
      權源使用山坡地，並未觸犯山坡地保育利用條例第三十四條第一項之罪，惟其
      為開挖整地，並以水泥牆建造擋土牆等行為，是否觸犯水土保持法第三十三條
      第三項及山坡地保育利用條例第三十五條第三項等罪名，既在起訴之範圍，本
      院自應一併詳查論述。次查，水土保持法與山坡地保育利用條例二者本為法律
      競合之關係，前者為後者之特別法，若被告所為之前揭行為觸法，自應適用水
      土保持法之規定，合先敘明。惟按水土保持法第三十三條第三項之罪，係以行
      為人有違反同條例第十二條至第十四條規定之一，未先擬具水土保持計畫或未
      依核定計畫實施水土保持之處理與維護，或違反第二十三條規定，未在規定期
      限內改正或實施仍不合水土保持技術規範之情形，且已發生「致生水土流失或
      毀損水土保持之處理與維護設施」之實害為其成立要件。本件被告係興建寺廟
      而開挖處所水土保持結果至目前尚穩定未發現有土石流失現象，無致生公共危
      險之虞一節，亦據南投縣政府水土保持課人員乙○○證述明確，並有上開卷附
      南投縣政府八十九年九月五日八九投府農水字第八九一三七六○八號函、勘驗
      筆錄、現場照片及本院勘驗筆錄，與扣案之勘驗錄影帶等物可稽，核其所為，
      尚與水土流失，係指行為人之行為已致該山坡地產生超出自然均衡狀態下所有
      發生之有限土壤沖蝕，而使山坡地發生土壤加速沖蝕，難以藉母岩自然產生之
      土壤予以彌補之情形不符；故無從依水土保持法第三十三條第三項之罪論擬。
  ３、綜上所述，被告未先擬具水土保持計畫亦未經主管機關核准許可，即擅自在其
      所有正當使用權源之山坡地開挖整地，應僅違反山坡地保育條例之行政罰行為
      ，自應由行政機關依法處理，然本件既乏具體事證證明被告之行為已致生水土
      流失或毀損水土保持之處理與維護設施之實害，自不得以該條項之罪責相繩。
      此外復查無其他積極證據證明被告確有原審法院檢察署檢察官所指本部分之違
      反山坡地保育利用條例等犯行，揆諸首揭說明，既無積極證據足認被告有前述
      犯行，被告之犯罪顯不能證明，惟原審法院檢察署檢察官公訴意旨認此部分與
      前開已被告經論罪科刑之違反山坡地保育條例罪，有實質上一罪之關係，爰不
      另為無罪之諭知。
據上論斷，應依刑事訴訟法第三百六十九條第一項前段、第三百六十四條、第二百九
十九條第一項前段，山坡地保育利用條例第三十四條第一項、第五項，刑法第十一條
前段、第二條第一項但書、第四十一條第一項前段，罰金罰鍰提高標準條例第二條，
判決如主文。
本案經檢察官戊○○到庭執行職務。
中    華    民     國        九十二       年    三       月    二十     日
                                   臺灣高等法院臺中分院刑事第三庭
                                         審判長法  官  陳  朱  貴
                                               法  官  劉  連  星
                                               法  官  胡  忠  文
右正本證明與原本無異。
如不服本判決應於收受送達後十日內向本院提出上訴書狀，其未敘述上訴之理由者並
得於提起上訴後十日內向本院補提理由書（均須按他造當事人之人數附繕本）。
                                               書記官  許  美  惠
中      華      民      國    九十二     年      三       月   二十一   日
附錄本案論罪法條
  第十條
    在公有或他人山坡地內，不得擅自墾殖、占用或從事前條第一款至第九款之開發
    、經營或使用。
山坡地保育利用條例第三十四條
違反第十條規定者，處六月以上五年以下有期徒刑，得併科新台幣六十萬元以下罰金
。
前項情形致釀成災害者，加重其刑至二分之一；因而致人於死者，處五年以上十二年
以下有期徒刑，得併科新台幣一百萬元以下罰金；致重傷者，處三年以上十年以下有
期徒刑，得併科新台幣八十萬元以下罰金。
因過失犯第一項之罪致釀成災害者，處一年以下有期徒刑，得併科新台幣六十萬元以
下罰金。
第一項未遂犯罰之。
犯本條之罪者，其墾殖物、工作物、施工材料及所使用之機具沒收之。
                                                                        Ｆ


司法院資訊處製作；財團法人民間司法改革基金會備份。
